最高法院民事判決　　　　　　　　　　　　　　　　九十一年度台上字第一七四號
　　上　訴　人　甲○○
　　訴訟代理人　陳為祥律師
　　被 上訴 人　乙○○
　　訴訟代理人　徐國勇律師
右當事人間請求遷讓房屋事件，上訴人對於中華民國八十九年五月二日台灣高等法院
第二審判決（八十八年度重上字第三九一號），提起上訴，本院判決如左：
    主  文
原判決廢棄，發回台灣高等法院。
    理  由
本件被上訴人主張：上訴人之兄姜李生（原判決誤載為姜理生）曾向伊兄許德義借款
新台幣（下同）五百萬元，由上訴人於民國八十三年十月十四日提供其所有坐落台北
市○○區○○段二小段四八八號應有部分四分之一土地及其上建物即同地段二○九七
四建號，門牌號碼台北市○○區○○路七四○巷九弄十四號二樓房屋（以下稱系爭房
地）設定本金最高限額六百萬元，存續期間自八十三年九月二十九日起至八十六年七
月五日止之抵押權予許德義。借貸期滿，上訴人無力清償，乃將系爭借款轉為買賣價
金，伊兄許德義則與上訴人於八十五年七月五日簽訂買賣契約，約定買受上訴人所有
系爭房地，並約定上訴人至遲於八十五年十月五日前付清五百萬元，則買賣契約解除
，否則上訴人應將系爭房地移轉予被上訴人之兄。屆期因上訴人未依約提出五百萬元
買回系爭房地，乃於八十五年十月八日辦理系爭房地買賣公證，並於八十五年十一月
二日將系爭房地所有權移轉登記予伊，上訴人迄未交付系爭房屋，伊兄許德義將其依
契約所取得之權利移轉讓與伊，伊依法取得契約上之權利等情，求為命上訴人交付系
爭房地之判決（被上訴人請求第一審共同被告姜火爐遷讓、交付系爭房地及請求上訴
人、姜火爐連帶給付四十五萬元本息之訴部分，經第一審判決駁回該部分之訴，未據
其聲明不服）。
上訴人則以：伊兄姜李生僅向被上訴人之兄許德義借款一百萬，伊僅係以系爭房地為
擔保，並非買賣，買賣契約所載：「茲收到新台幣五百萬元整無誤」並非實在等語，
資為抗辯。
原審維持第一審所為命上訴人交付系爭房地之判決，駁回其上訴，無非以：被上訴人
主張上訴人之兄姜李生曾向伊兄許德義借款，並由上訴人於八十三年十月十四日提供
其所有系爭房地設定本金最高限額六百萬元，存續期間自八十三年九月二十九日起至
八十六年七月五日止之抵押權；許德義與上訴人於八十五年七月五日簽訂買賣契約，
買受上訴人所有系爭房地，約定上訴人至遲應於八十五年十月五日前付清五百萬元，
原買賣契約解除，否則上訴人應將系爭房地移轉予許德義。屆期上訴人未依約提出五
百萬元買回系爭房地，雙方乃於八十五年十月八日辦理系爭房地買賣公證，系爭買賣
契約書第二條第二款約定由買主許德義代理清償之尾款一百二十萬元，許德義已依約
向彰化商業銀行繳清貸款，上訴人並於八十五年十一月二日將系爭房地所有權移轉登
記與伊，系爭房地仍為上訴人占用中，拒絕交付，許德義已將其依契約所取得之權利
移轉讓與伊，並以訴狀繕本對出賣人即上訴人為債權讓與之通知之事實，有不動產買
賣契約書、買賣所有權移轉契約書、公證書、土地所有權狀、建物所有權狀、債權讓
與契約、本票、匯款單、放款利息收據、土地增值稅繳款書、地價稅繳款書、房屋稅
繳款書、土地登記謄本為證，並經調閱台灣士林地方法院八十五年公字第七二一八號
公證書公證案卷，查明屬實，復經證人張祝證述無訛，上訴人並自承上開契約上之簽
名為真正，自難空言以未看契約內容，並無出售系爭房地之意思，否認系爭買賣契約
之效力。觀諸系爭土地及建物登記簿謄本上之記載，上訴人於八十三年十月十四日即
已將系爭房地設定抵押權予許德義，設定金額為本金最高限額六百萬元正，存續期間
自八十三年九月二十九日起至八十六年七月五日止，上訴人於第一審陳稱：「是我哥
哥向許德義借錢，以房子為擔保，簽名時都沒有看，簽完名就走了，我知道我哥哥向
許德義借錢，所以才簽名」之有關借錢情節，核與姜李生所稱確向許德義借款及以上
訴人所有系爭不動產設定抵押權、嗣後並簽立系爭買賣契約，以借款抵付買賣價金等
情，均相符合，被上訴人主張係因借貸期滿，上訴人無力清償，雙方乃協議由上訴人
以其房地出賣予被上訴人之兄，借款則轉為價金一部分等情，尚非無據。第按上開契
約既經法院公證，並經證人即代理辦理公證之張祝到庭結證屬實，上訴人復另簽發面
額五百萬元本票乙紙，上訴人辯稱並無五百萬元借款乙節，尚無足採。姑不論雙方前
後借款總數為何，雙方既已另約定以未清償之借款轉為買賣價金之一部，而系爭房地
買賣契約上第二條第二款復約定尾款為一百二十萬元於交屋日同時由許德義代理清償
，被上訴人之兄許德義確已依約向彰化商業銀行繳清貸款，系爭房地亦已依約於八十
五年十一月二日移轉登記予被上訴人，上訴人事後始空言辯稱無意出賣系爭房屋予許
德義或未交付價金云云，顯不可採。是上訴人確與許德義簽立系爭買賣契約，以上述
借款抵償部分買賣價款，許德義已依約付清尾款，系爭房地並已於八十五年十一月二
日移轉登記予被上訴人，惟上訴人尚占有系爭房地，拒絕交付，被上訴人並已依債權
讓與取得系爭買賣契約之權利，從而被上訴人依買賣契約，訴請上訴人即出賣人交付
系爭房地，應予准許等詞，為其判斷之基礎。
惟查證人張祝證稱：「有無交付五百萬元我不記得」、「八十五年九月五日聲請謄本
是要變更抵押權，原三百六十萬元增加至六百萬元」、「買賣契約書與本票是一起簽
立的，時間太久不記得，現金應該是沒有交付，應是交付五百萬元本票。」（見一審
卷八一至八二頁）。又依卷附系爭建物登記簿、土地登記申請書、他項權利變更契約
書之記載，系爭建物係於八十三年十月十四日設定本金最高限額三百六十萬元抵押權
，權利人為許德義，存續期間自八十三年九月二十九日起至八十四年三月二十八日止
，清償日期為八十四年三月二十八日；至八十五年七月六日始變更登記本金最高限額
抵押權為六百萬元，權利存續期限自八十三年九月二十九日起至八十六年七月五日止
（見一審卷九○頁，原審卷七六至七九頁），卷附公證書所公證者為系爭房地買賣所
有權移轉契約之物權契約，內載買賣價款為二十三萬一千八百元（見一審卷一四頁）
，均無上訴人收受五百萬元價款或借款之記載，原審據以認定上訴人或其兄姜李生收
受五百萬元，與卷內資料不盡相符。其次，上訴人一再抗辯：「八十五年七月五日的
買賣並非實在，而是一種擔保，因次日代書又再簽訂另一抵押權設定契約，當時確實
是在空白買賣契約書簽名。」、「伊僅係擔保姜李生之借款，並非買賣，故當時並未
填寫買賣價額，買賣價額係被上訴人事後擅自添加，雙方並無買賣系爭不動產之合意
。」等語（見原審卷六四、七二頁）。姜李生證稱：「我在八十五年向許德義借一百
萬元，他說要拿房屋設定抵押，他拿現金一百萬元給我，所有權狀先放代書那裏，沒
有寫不動產買賣契約書，買賣契約書最後之見證人是我簽名的，那是借錢當天寫的說
要擔保，許德義說要寫，借錢三個月要還，後來我沒有錢還，沒有簽其他支票、本票
，我有向我弟弟說要擔保，所以我弟弟有簽買賣契約書，約一星期後，我弟弟有簽本
票五百萬，是許德義說是擔保用的，『收到新台幣伍佰萬元』不是我寫的，且當（時
）買賣契約書上並沒有寫這些字，印章當時放在代書之處」（見一審卷一一三頁），
觀之卷附不動產買賣契約第一條買賣總價款之金額「陸佰貳拾萬元」似寫在許德義、
甲○○印文之上（見一審卷七頁），倘係如此，即與一般買賣契約書之書寫習慣不同
。參以被上訴人先則稱：「上訴人於八十五年間曾向伊兄許德義借款伍佰萬元」，後
則改稱：上訴人之兄姜李生欠許德義五百萬元云云（見一審卷五六、九五頁），前後
歧異。且上訴人既係於八十五年七月五日與許德義簽訂不動產買賣契約書，將系爭房
地出賣予許德義，竟又於同日簽發五百萬元本票交予許德義？許德義卻於翌日即同年
月六日向台北巿士林地政事務所申請變更抵押權權利總值為六百萬元，何以如此，尚
屬費解。系爭房地所有權於八十五年十一月二日辦理移轉登記予被上訴人，被上訴人
並於八十六年三月十七日向第一銀行設定本金最高限額四百八十萬元後（見一審卷七
一頁），被上訴人至八十六年四月三日始由第一銀行匯款清償上訴人在彰化銀行之貸
款一百零八萬一千九百二十一元（見一審卷六○頁），亦與買賣契約第二條所載：「
尾款一百二十萬元於交屋日同時由許德義代為清償」不同等情。究竟姜李生向許德義
實際借貸金額為若干？上訴人與許德義間就系爭房地有無買賣合意或僅係借款之擔保
？既與被上訴人得否本於買賣契約及債權讓與並無權占有之法律關係請求上訴人交付
系爭房地所關頗切，原審未遑詳查究明，遽以上開情詞，為上訴人敗訴之判決，自嫌
率斷。上訴論旨，指摘原判決不當，求予廢棄，非無理由。
據上論結，本件上訴為有理由。依民事訴訟法第四百七十七條第一項、第四百七十八
條第一項，判決如主文。
中      華      民      國    九十一    年      一      月    二十五    日
                              最高法院民事第六庭
                                  審判長法官  吳  正  一
                                        法官  劉  福  來
                                        法官  鄭  玉  山
                                        法官  葉  勝  利
                                        法官  黃  義  豐
      右正本證明與原本無異
                                              書  記  官
中      華      民      國    九十一    年      二      月     十九     日
